【裁判字號】    95,停,18
【裁判日期】    950516
【裁判案由】    聲請停止執行
【裁判全文】
高雄高等行政法院裁定
                                 九十五年度停字第一八號
聲  請  人  甲○○
            乙○○
相  對  人  高雄市政府警察局楠梓分局
代  表  人  丙○○分局長
上列當事人間因違反台灣地區與大陸地區兩岸人民關係條例事件
，聲請人聲請停止原處分之執行，本院裁定如下：
    主    文
聲請駁回。
聲請程序費用由聲請人負擔。
    理    由
一、按「原行政處分之合法性顯有疑義者，或原行政處分之執行
    將發生難以回復之損害，且有急迫情事，並非為維護重大公
    共利益所必要者，受理訴願機關或原行政處分機關得依職權
    或依申請，就原行政處分之全部或一部，停止執行。」、「
    前項情形，行政法院亦得依聲請，停止執行。」固為訴願法
    第九十三條第二項、第三項所明定。惟該法條第二項既規定
    受處分人得申請受理訴願機關或原處分機關停止執行，是理
    論上得由上開機關獲得救濟，殊無逕向行政法院聲請之必要
    。且行政法院係審查行政處分違法性之最終機關，若一有行
    政處分，不待訴願程序即聲請行政法院停止原處分之執行，
    無異規避訴願程序，而請求行政法院為行政處分之審查，必
    須其情況緊急，非即時由行政法院予以處理，難以救濟情形
    ，始有由行政法院予以救濟之必要，倘非此情形，應認其欠
    缺保護之必要，而駁回其聲請（八十九年各級行政法院法律
    座談會提案第七號討論意見參照）。
二、本件聲請意旨略以：（一）相對人於民國（下同）九十四年
    十二月二十九日以高市警楠分五字第０五二號處分書，以聲
    請人甲○○涉嫌非法工作及虛偽結婚，依台灣地區與大陸地
    區人民關係條例第十八條第一項第四款規定，對聲請人甲○
    ○為暫時收容於高雄市政府警察局大陸地區人民及港澳居民
    臨時收容所，等待司法調查後，再為強制出境之處分，且於
    九十四年十二月二十九日將聲請人甲○○移送高雄市政府警
    察局大陸地區人民及港澳居民臨時收容所收容，聲請人甲○
    ○及配偶乙○○對於上開處分誠難甘服，已於九十五年一月
    十九日提起訴願，並於同年月二十日申請訴願機關准就上開
    行政處分停止執行，惟迄今尚未收到訴願決定書。（二）聲
    請人等並非虛偽結婚，因聲請人甲○○與乙○○，係經友人
    介紹認識而交往，並於九十二年一月十六日結婚。聲請人甲
    ○○於九十二年三月四日入境，與聲請人乙○○同住高雄縣
    燕巢鄉瓊林村，嗣聲請人乙○○於同年四、五月間購買高雄
    市楠梓區○○○路一七四七巷八十七弄一號三樓之房屋，二
    人乃於九十二年七月二十二日遷居該處。聲請人甲○○每半
    年依規定返回大陸，嗣於九十四年間已取得團聚證、工作證
    。聲請人乙○○於前婚姻關係育有三名子女，可證明聲請人
    二人確為夫妻關係。又由聲請人二人於九十四年二月十一日
    同遊西子灣之相片、於九十四年十月二十九日同遊台北一０
    一大樓之相片及聲請人甲○○與乙○○之父、姪子於九十四
    年十月二十九日同遊台北一０一大樓及共餐之相片，另聲請
    人乙○○以甲○○名義投保，受益人為乙○○之情，亦可佐
    證聲請人確有夫妻關係，並非虛偽結婚。聲請人甲○○係從
    事房屋裝修工作，於九十四年四月九日北上台北，有空閒或
    聲請人乙○○有事，甲○○即回高雄，而聲請人乙○○亦曾
    三次北上找聲請人甲○○。聲請人乙○○於九十四年十二月
    二十六日至相對人所屬加昌派出所製作筆錄，始知有人舉發
    聲請人假結婚一事，聲請人乙○○當場即否認，承辦員警稱
    要訊問聲請人甲○○，因聲請人乙○○認並無假結婚情事，
    即依警要求請聲請人甲○○於同年月二十八日返回高雄，並
    於翌日至加昌派出所製作筆錄，詎承辦員警未斟酌有利聲請
    人之證據資料，即認聲請人係虛偽結婚，自有未洽。聲請人
    甲○○於九十二年三月四日入境後，於九十四年四月取得工
    作證之前，僅曾於配偶乙○○承租耕種之芭樂園幫忙，並無
    受僱非法工作之情。系爭行政處分卻載聲請人甲○○涉嫌非
    法工作，惟並未明確記載何時何地非法從事何工作。依訴願
    法第九十三條第二項規定：「原行政處分之合法性顯有疑義
    者，或原行政處分之執行將發生難以回復之損害，且有急迫
    情事，並非為維護重大公共利益所必要者，受理訴願機關或
    原行政處分機關得依職權或依申請，就原行政處分之全部或
    一部，停止執行。」同條第三項規定：「前項情形，行政法
    院亦得依聲請，停止執行。」上開行政處分之合法性顯有疑
    義，且執行收容已致聲請人甲○○權益遭受重大侵害。又檢
    察官於九十五年五月九日偵訊聲請人甲○○後，即告知警方
    已無傳訊甲○○之必要，請警方依法處理，若相對人再依此
    行政處分將聲請人甲○○強制出境，聲請人所受損害難以回
    復。乃依訴願法第九十三條第三項之規定，聲請鈞院准予停
    止原處分之執行云云。
三、惟查，訴願法第九十三條第二項所稱「原行政處分之合法性
    顯有疑義」，係指依原處分之形式或內容觀之，不待調查即
    得認定其合法性有疑義之情形，例如行政處分之內容對任何
    人均屬不能實現，或未經授權而違背法規有關專屬管轄之規
    定或缺乏事務權限之情形。惟若行政處分之合法性顯有疑義
    ，則原處分機關或訴願機關應無不知之理，倘尚有爭議，即
    非顯有疑義（參見陳計男先生著行政訴訟法釋論第七百三十
    頁）。而本件原處分即相對人九十四年十二月二十九日高市
    警楠分五字第０五二號處分其內容係載：「主文：受處分人
    甲○○因涉嫌非法工作及虛偽結婚案，暫時收容於高雄市政
    府警察局大陸地區人民及港澳居民臨時收容所，等待司法調
    查後，再強制出境。事實及理由：受處分人於中華民國九十
    四年十二月十六日，因涉虛偽結婚案，爰依『台灣地區與大
    陸地區人民關係條例』第十八條第一項第四款規定，處罰如
    主文。」等語，核該處分之形式或內容觀之，尚無不待調查
    即得認定其合法性有疑義之情形。而聲請人之主張，無非係
    對於該處分之作成是否違法而有爭議，然此並非不待調查即
    得認定其合法性有所疑義，是聲請人指稱：原處分有訴願法
    第九十三條第二項規定之合法性顯有疑義情形，即無可採。
    次查，聲請人不服原處分，業於九十五年一月十九日向高雄
    市政府提起訴願，並申請停止原處分之執行，但因尚未獲決
    定，乃依訴願法第九十三條第三項規定又向本院聲請停止執
    行，此經聲請人陳明在卷，並有其九十五年一月十九日訴願
    書附卷可稽，則聲請人既已向訴願機關聲請停止原處分之執
    行，即得由該機關獲得救濟，殊無再向本院聲請停止執行之
    必要。又查，所謂難以回復之損害，係指其損害不能回復原
    狀，或不能以金錢賠償而言，執行收容並非即發生難以回復
    之損害。況本件聲請人甲○○尚在收容中等候司法調查，並
    未接獲相對人對之遣返大陸地區之處分，即尚未經司法機關
    同意為逕行強制出境之處分，可資認定，亦無所謂急迫情形
    ，揆諸首揭說明，尚非得遽依訴願法第九十三條第三項提出
    本件停止執行之聲請。至聲請人乙○○為聲請人甲○○之配
    偶，對於原處分，僅具事實上利害關係，而非法律上之利害
    關係人，本件聲請亦欠缺法律上保護之必要，應併予駁回。
四、依行政訴訟法第一百零四條、民事訴訟法第九十五條、第八
    十五條第一項前段、第七十八條，裁定如主文。
中    華    民    國   九十五  年    五   月   十六   日
                  第一庭審判長法  官    呂佳徵
                              法  官    許麗華
                              法  官    蘇秋津
以上正本係照原本作成。
如不服本裁定，應於裁定送達後十日內以書狀敘明理由，經本院
向最高行政法院提出抗告（須按對造人數附具繕本）；並應預繳
送達用掛號郵票六份（每份三十四元）。
中    華    民    國   九十五  年    五   月   十六   日
                              書記官    洪美智


司法院資訊處製作；財團法人民間司法改革基金會備份。
